【裁判字號】    98,簡上,1
【裁判日期】    980828
【裁判案由】    返還訂金
【裁判全文】
臺灣板橋地方法院民事判決               98年度簡上字第1號
上  訴  人  諴徽企業有限公司
法定代理人  傅奎貴
被上訴人    甲○○
                        樓
訴訟代理人  江雅萍律師
上列當事人間請求返還訂金等事件，上訴人對於中華民國97年11
月14日本院三重簡易庭97年度重簡字第2528號第一審判決提起上
訴，經本院於民國98年8月18日言詞辯論終結，判決如下：
    主  文
上訴駁回。
第二審訴訟費用由上訴人負擔。
    事實及理由
一、上訴人起訴主張：
    (一)上訴人於民國86年3 月17日委請訴外人振信鋼模有限公司
      （以下稱振信公司）承製二組絕緣膠模子，約定86年6 月
      15日完工交模，上訴人並當場交付如附表所示面額合計新
      台幣（下同）275,000 元之支票2 紙予被上訴人為定金，
      並已全數兌現。詎振信公司屆期竟未如期交模，經上訴人
      多次要求，仍藉故拖延，且於86年8 月14日解散。被上訴
      人為振信公司之負責人，遂於86年9 月4 日簽發票據號碼
      TH050550、票面金額275,000 元、到期日為86年9 月30日
      之系爭本票1 紙，以償還振信公司所受領之上開定金。被
      上訴人既已開立系爭本票，實有承擔振信公司上開返還定
      金債務之意，且系爭本票亦經被上訴人收受，顯見兩造間
      就振信公司之上開返還定金之債務已合意由被上訴人承擔
      。
    (二)上訴人就系爭本票曾對被上訴人取得86年度票字第6775號
      民事確定裁定准予強制執行，並於87年聲請強制執行，嗣
      因強制執行未獲清償，而於87年1 月5 日核發債權憑證終
      結執行程序，雖系爭本票之票款給付請求權於92年1 月5
      日已因時效完成而消滅，執票人之上訴人對於被上訴人於
      所受利益之限度內，仍得請求返還之。
    (三)爰依據票據法第22條第4 條及民法第249 條第3 款、第
      300 條之規定，訴請被上訴人給付275,000 元及自起訴狀
      繕本送達之翌日起至清償日止，按年息百分之5 計算之利
      息。原審為上訴人敗訴之判決，上訴人不服提起上訴，並
      聲明：(一)原判決廢棄。(二)被上訴人應給付上訴人275,000
      元及自起訴狀繕本送達翌日起至清償日止，按年息5%計算
      之利息。
二、被上訴人則以：上訴人係委請振信公司承製絕緣膠模子，該
    承攬契約關係係存在於上訴人與振信公司間，與被上訴人無
    涉，此業經鈞院三重簡易庭以96年重簡字第10621 號民事判
    決確認無誤，上開案件並因上訴人之法定代理人傅奎貴撤回
    上訴而告確定，上訴人無由訴請被上訴人負擔該承攬契約之
    任何義務。上訴人所提出臺灣板橋地方法院檢察署之不起訴
    處分書，根本不足以作為被上訴人應負擔返還定金義務之證
    明。被上訴人之所以簽發系爭本票，係為證明其確曾替振信
    公司收受上訴人交付之定金支票，並非受任何利益。被上訴
    人既未受有任何利益，自無上開利益償還請求權之適用等語
    資為抗辯。對上訴人之上訴，則聲明：請求駁回上訴。
三、兩造於本院98年2 月27日準備程序期日協議不爭執之事實為
    ：
    (一)上訴人於86年3 月17日有委請振信公司承製2 組絕緣膠膜
      子，並交付如附表所示之支票2 紙為定金，該2 紙支票業
      已兌現。
    (二)被上訴人有簽發發票日86年9 月4 日，到期日86年9 月30
      日，票面金額275,000 元之系爭本票予上訴人。
四、查上訴人於86年3 月17日有委請振信公司承製2 組絕緣膠膜
    子，並交付如附表所示之支票2 紙以為定金，該2 紙支票業
    已兌現，並振信公司迄未完工交膜之事實，為兩造所不爭執
    。上訴人雖主張被上訴人簽發系爭本票，是用以返還振信公
    司所受領之上開定金，而有承擔振信公司返還定金之債務云
    云，為被上訴人所否認，抗辯：簽發系爭本票僅係用以證明
    振信公司確有收受上訴人給付之定金等語。上訴人就此雖提
    出系爭本票影本1 紙為證，然本票為無因證券，交付票據之
    原因甚多，或為贈與、或為買賣、或為確保當事人間已存在
    之法律關係、或為消滅已存在之法律關係，非僅囿於承擔債
    務一端而已，故除別有證據外，僅為本票之簽發、授受或轉
    讓，自不足以證明其原因事實，自不能以系爭本票作為兩造
    有合意由被上訴人承擔振信公司返還定金債務之證明。此外
    ，上訴人就兩造間有被上訴人承擔振信公司返還定金之債務
    之合意乙節，並未再舉證以為證明，自難認上訴人此部分主
    張為真正。
五、又按票據上之債權，倘因時效或手續之欠缺而消滅，固非不
    可依票據法第22條第4 項之規定，對支票發票人於其所受利
    益之限度請求償還，惟發票人是否果受有利益，又受利益之
    限度為何，按諸舉證責任分配原則，均應由執票人負舉證責
    任。倘發票人並無受有利益，自無上開利益償還請求權之適
    用。再按按票據債權因時效而消滅後，發票人對執票人並非
    當然因發票而受有利益。故執票人依票據法第22條第4 項之
    規定，行使利益償還請求權者，除發票人對執票人所主張取
    得票據之原因不爭執者外，應由執票人負舉證之責（最高法
    院87年度台上字第430 號判決意旨、最高法院72年度台上字
    第2007號判決意旨可資參照）。本件上訴人主張系爭票款給
    付請求權於92年1 月5 日因時效完成而消滅，被上訴人因而
    得拒絕給付其承擔振信公司應返還275,000 元定金之債務，
    受有利益云云，依上開說明，自應由上訴人就被上訴人確獲
    有利益乙節，負證明之責。查上開承攬模組之契約關係，係
    存在於上訴人與振信公司間，有如前述，上訴人交付2 紙支
    票係為該承攬契約關係之定金，亦為上訴人所自承，則收受
    該2 紙支票為定金者，應係振信公司，並非被上訴人甚明。
    又經本院依職權向永豐商業銀行民安分行及西盛分行函查結
    果，如附表編號2 所示支票係由訴外人蔡長喜帳戶所兌領，
    如附表編號1 所示支票則無法確認由何帳戶提示兌領，此有
    永豐商業銀行民安分行98年6 月12日永豐銀民安分行（098
    ）字第19號函、西盛分行98年6 月24日永豐銀西盛分行（
    098） 字第33號函各1 份分別附於本院卷第62-64 頁可憑，
    亦無法證明上訴人用以支付定金之上開2 紙支票係由被上訴
    人提示兌領。而上訴人又無法舉證以證明被上訴人係為承擔
    振信公司返還定金之債務乃簽發系爭本票，有如前述，則其
    主張被上訴人因系爭本票票款給付請求權罹於時效，受有免
    於返還定金債務之利益，亦無足取。上訴人請求傳訊蔡長喜
    及被上訴人之妹，以證明蔡長喜如何取得如附表編號2 所示
    之支票，及被上訴人有欺騙上訴人以拖延給付等情，核與被
    上訴人是否因時效完成而受有利益無涉，即無調查之必要，
    附此敘明。
六、從而，上訴人依據票據法第22條第4 條及民法第249 條第3
    款、第300 條之規定，請求被上訴人給付275,000 元及自起
    訴狀繕本送達之翌日起至清償日止，按年息5%計算之利息，
    為無理由，應予駁回。又上訴人之訴既經駁回，其假執行之
    聲請，即失所附麗，應併予駁回。原審為上訴人敗訴之判決
    ，並駁回其假執行之聲請，並無不合。上訴意旨指摘原判決
    不當，求予廢棄改判，為無理由，應予駁回。
七、本件事證已臻明確，兩造其餘攻擊防禦方法及舉證，於本件
    勝負不生為前開判斷，不生影響，無庸逐一審酌，附此敘明
    。
八、據上論結，本件上訴為無理由，依民事訴訟法第436 條之1
    第3 項、第449 條第1 項、第78條，判決如主文。
中    華    民    國    98    年    8     月    28    日
                  民事第二庭    審判長法  官  蕭胤瑮
                                      法  官  鍾啟煌
                                      法  官  陳麗玲
以上正本證明與原本無異
不得上訴
中    華    民    國    98    年    8     月    28    日
                            書記官  吳俞玲
┌─────────────────────────────────────┐
│支票附表：                                               98年度簡上字第1號│
├───┬─────┬─────┬──────┬─────┬─────┬──┤
│編  號│發  票  人│付 款 人  │發   票   日│ 票面金額 │ 支票號碼 │備考│
│      │          │          │            │（新台幣）│          │    │
├───┼─────┼─────┼──────┼─────┼─────┼──┤
│001   │諴徽企業有│聯邦商業銀│86年6月15日 │150,000元 │VA0000000 │    │
│      │限公司    │行蘆洲分行│            │          │          │    │
├───┼─────┼─────┼──────┼─────┼─────┼──┤
│002   │諴徽企業有│聯邦商業銀│86年3月27日 │125,000元 │VA0000000 │    │
│      │限公司    │行蘆洲分行│            │          │          │    │
└───┴─────┴─────┴──────┴─────┴─────┴──┘


司法院資訊處製作；財團法人民間司法改革基金會備份。
